臺灣基隆地方法院民事判決　　　　　　　 99年度訴字第510號
原　　　告　財政部國有財產局臺灣北區辦事處基隆分處
法定代理人　陳貞樺
訴訟代理人　邱美玲　　同上
被　　　告　林美雲
上列當事人間請求返還不當得利事件，本院於民國100年4月19日
言詞辯論終結，判決如下：
    主  文
被告應給付原告新臺幣伍拾捌萬貳仟捌佰玖拾元，及自民國九十
九年十一月二十八日至清償日止，按年息百分之五計算之利息。
訴訟費用由被告負擔。
    事  實
壹、程序事項：
一、本件被告之法定代理人已於民國100年3月2 日變更為陳貞樺
    ，經其於100年3月18日具狀聲明承受訴訟，核無不合，應予
    准許，合先敘明。
二、按訴狀送達後，原告不得將原訴變更或追加他訴，但擴張或
    減縮應受判決事項之聲明者，不在此限，民事訴訟法第255
    條第1項第3款定有明文。查本件原告原起訴聲明：被告應給
    付原告新臺幣（下同）172萬7,391元，並自支付命令繕本送
    達之翌日起至清償日止，按週年利率5%計算之利息，於訴訟
    進行中之100年2月11日變更聲明為：被告應給付原告61萬8,
    248 元及自支付命令繕本送達之翌日起至清償日之法定遲延
    利息，嗣再於100年4月15日變更聲明為：被告應給付原告58
    萬2,890 元及自支付令繕本送達翌日起至清償日止之法定遲
    延利息，原告歷次聲明之變更，核屬減縮應受判決事項之聲
    明，與上開法條相符，應予准許。
貳、實體部分：
一、原告起訴主張：
  (一)被告所有基隆市○○區○○段582 號建物（即門牌號碼基隆
    市○○區○○路26號，原有已登記部分為1、2、3 樓，被告
    增建4、5樓）（下稱系爭建物），坐落於由原告經營、管理
    之基隆市○○區○○段172地號及173地號國有土地（下稱系
    爭國有土地），面積50.91 平方公尺。惟兩造間並無成立任
    何租賃關係或其他合法使用之法律關係存在，被告使用系爭
    土地自屬無權使用。被告無法律上之原因使用系爭土地，顯
    係獲有相當之利益，致損及國有財產之管理，故依民法第17
    9之規定，向被告請求自95年7月18日起至99年9月30 日止，
    以系爭土地公告地價計算之相當於租金之不當得利58萬2,89
    0元【計算式：54,450元/㎡（公告地價）×50.91㎡（無權
    占用面積）×5﹪÷12×（50＋14/30（積欠月份）】等語，
    並聲明：如主文所示。
  (二)依國有非公用不動產被占用處理要點第3點及第6點第1 項前
    段規定，對於無權占用國有土地者計收使用補償金一律比照
    計收租金方式，依土地申報地價總額5%計收，是原告主張依
    被告所有之系爭建物所占用原告管理之系爭國有土地之公告
    地價5%計算相當於租金之不當得利，自屬有據。被告所有系
    爭建物之鄰舍即鄰近門牌號碼基隆市○○區○○路28號及30
    號房屋，均係向原告承租國有土地，且該28號房屋承租人因
    符合租金優惠規定，部分承租範圍始得依公告地價之3%計算
    ，而30號房屋之承租人則仍係依公告地價之5%計算。
二、被告則以：對原告主張其所有之系爭建物無權占用原告所管
    理之系爭國有土地，應繳納自95年7月18日起至99年9月30日
    止之相當於租金之不當得利乙情不爭執，惟原告管理之系爭
    國有土地上之建物曾經發生火災全毀，現存之建物係被告重
    新修建，且向銀行辦理貸款，至今尚未清償完畢，又被告尚
    須照顧高齡95歲之母親，希冀租金部分得以分期繳納。又目
    前經濟不景氣，被告所有之系爭建物2至5樓由被告自住，而
    1 樓雖出租，但租金根本入不敷出，故應以系爭國有土地公
    告地價之3%計算為適當。並聲明：請求判決駁回原告之訴。
三、得心證之理由：
  (一)原告主張之上開事實，業據其提出土地登記第二類謄本、建
    物登記第二類謄本、使用現況略圖、地價第二類謄本等為證
    ，且為被告所不爭執，復經本院會同基隆市信義地政事務所
    人員至現場勘驗屬實，並製有勘驗筆錄、現場照片及複丈成
    果圖在卷可稽，是原告之主張堪信實在。
  (二)按，國有財產撥給各地國家機關使用者，名義上雖仍為國有
    ，實際上即為使用機關行使所有人之權利，故本院對於是類
    財產，向准由管領機關起訴，代國家主張所有權人之權利（
    最高法院51年度台上字第2680號判例參照）。又按「無法律
    上之原因而受利益，致他人受損害者，應返還其利益。雖有
    法律上之原因，而其後已不存在者，亦同。」民法第179 條
    亦定有明文。而無權占有他人土地，可獲得相當租金之利益
    ，為社會通常之觀念，並因而致所有權人受有相當於租金之
    損害，無權占有人應返還相當於租金之利益予所有權人（參
    見最高法院61年度台上字第1695號判例）。再按，城市地方
    房屋之租金，以不超過土地及其建築物申報總價額年息10%
    為限，土地法第97條第1 項定有明文。而所謂土地價額係指
    法定地價而言，則為土地法施行法第25條所明定。又土地法
    第148 條規定，土地所有權人依土地法所申報之地價為法定
    地價。且平均地權條例第16條前段雖規定，舉辦規定地價或
    重新規定地價時，土地所有權人未於公告期間申報地價者，
    以公告地價80% 為其申報地價。惟依平均地權條例施行細則
    第21條規定，公有土地之公告地價即為申報地價。再者，土
    地所有人依不當得利法則向無權占用其土地之人請求返還相
    當於租金之損害金數額，除以申報地價為基礎外，尚須斟酌
    基地之位置、工商業繁榮之程度及占用人利用土地之經濟價
    值及所受利益等項，以為決定，並非必達申報地價年息10%
    之最高額。被告未向原告承租系爭國有土地，而使用系爭國
    有土地，即屬無權占有系爭國有土地，而受有相當於租金之
    利益，致原告受有相當於租金之損害，依上開判例意旨，即
    應認為受有「不當得利」。本院爰審酌上開規定，及被告所
    有之系爭房屋面臨仁二路，附近開設有麵包店、銀樓、診所
    、郵局、理髮廳等商店林立，且被告所有之系爭房屋1 樓復
    出租他人開設自助洗衣店，有勘驗筆錄及照片在卷可稽，認
    原告以系爭國有土地公告地價年息5%計算相當於不當得利之
    租金，尚屬適當，從而原告依「不當得利」之法律關係，訴
    請被告給付自95年年7月18日起至99年9月30日止相當於不當
    得利之租金合計58萬2,890元【計算式：11,550元/月（即54
    ,450元/㎡×50.91㎡×5﹪÷12個月）×50個月＋385 元/日
    （即11,550元/月÷30 日）×14日，元以下四拾五入】，為
    有理由，應予准許。
  (三)末按「給付無確定期限者，債務人於債權人得請求給付時，
    經其催告而未為給付，自受催告時起，負遲延責任。其經債
    權人起訴而送達訴狀，或依督促程序送達支付命令，或為其
    他相類之行為者，與催告有同一之效力。」；「遲延之債務
    ，以支付金錢為標的者，債權人得請求依法定利率計算之遲
    延利息。但約定利率較高者，仍從其約定利率。」；「應付
    利息之債務，其利率未經約定，亦無法律可據者，週年利率
    為百分之五。」民法第229條第2項、第233條第1項、第203
    條分別定有明文。原告於99年10月27日向本院聲請對被告發
    支付命令而請求被告給付，經被告依法異議後，視為起訴，
    且此不當得利返還之請求，確為無確定期限之債，原告得隨
    時請求或催告，原告以支付命令之送達向被告請求，應認與
    催告有同一效力，被告迄今未付，應自原告請求時起負遲延
    責任，依據上開規定，原告自得請求加計法定遲延利息。是
    原告所請求自支付命令送達翌日即99年11月28日（寄存送達
    日為99年11月17日）起至清償日至止，按年息5%計算之利息
    應認有據。
  (四)綜上，原告主張依據不當得利之法律關係，請求被告給付如
    訴之聲明，為有理由，應予准許。
四、據上論結，本件原告之訴為有理由，依民事訴訟法第78條，
    判決如主文。
中    華    民    國   100    年    5     月     3    日
                  民事庭法  官  林淑鳳
以上正本係照原本作成。
如對本判決上訴，須於判決送達後20日內向本院提出上訴狀。如
委任律師提起上訴者，應一併繳納上訴審裁判費。
中    華    民    國   100    年    5     月     3    日
                        書記官  王鵬勝